---
title: "**Laboratório 3 – Extensões do ggplot2**"
author: "Práticas Avançadas em Data Visualization - Profa. Thanuci"
output: html_document
---

# 📌 Objetivo do Trabalho

Neste trabalho você deverá escolher **uma base de dados real disponível na internet**
(Kaggle, IBGE, dados governamentais, APIs públicas, repositórios acadêmicos, etc.)
e produzir visualizações utilizando extensões do `ggplot2`.

## Requisitos

- Escolher uma base real
- Informar a fonte da base
- Justificar a escolha
- Criar visualizações analíticas coerentes
- Utilizar **todas as extensões apresentadas** (cada extensão em uma visualização diferente)
  - Dica: vejam se há algo que pode ser aproveitado para a entrega do projeto integrador. 
- Explicar o que cada gráfico representa
- Extrair pelo menos um insight relevante

⚠️ O tipo de visualização escolhida deve estar alinhado com o problema analisado.

---

# 📚 Extensão 1 – patchwork (Composição de Gráficos)


📖 Documentação:  
https://patchwork.data-imaginist.com/

```{r patchwork-exemplo, message=FALSE, warning=FALSE}
#install.packages(patchwork)
library(ggplot2)
library(dplyr)
library(patchwork)

dados_starwars <- starwars |>
  rename(
    massa = mass,
    altura = height,
    genero = gender
  )

p1 <- dados_starwars |>
  ggplot(aes(massa, altura)) +
  geom_point()

p2 <- dados_starwars |>
  ggplot(aes(massa)) +
  geom_histogram()

p3 <- dados_starwars |>
  ggplot(aes(altura)) +
  geom_histogram()

p4 <- dados_starwars |>
  count(genero) |>
  ggplot(aes(genero, n)) +
  geom_col()

p1 + p2
p1 / p2
```

# ✍️ SUA VEZ – patchwork

## Base escolhida

(Descreva aqui a base e sua fonte)

## Código

```{r}
# seu código aqui
```

## Interpretação

(Explique o que os gráficos mostram e o insight extraído)

---

# 📚 Extensão 2 – ggridges (Distribuições Comparadas)

📖 Documentação:  
https://wilkelab.org/ggridges/

```{r ggridges-exemplo, message=FALSE, warning=FALSE}
library(ggridges)
library(tidyverse)
library(dados)

diamante |>
  ggplot() +
  aes(x = preco, y = corte, fill = corte) +
  geom_density_ridges(
    alpha = .6,
    quantile_lines = TRUE, 
    quantiles = 2
  )
```

# ✍️ SUA VEZ – ggridges

```{r}
# seu código aqui
```

## Interpretação

- O que as distribuições revelam?
- Há diferença clara entre grupos?
- Que decisão poderia ser tomada?

---

# 📚 Extensão 3 – plotly (Interatividade)

📖 Documentação:  
https://plotly.com/r/

```{r plotly-exemplo, message=FALSE, warning=FALSE}
library(plotly)

dados_starwars <- starwars |>
  rename(
    massa = mass,
    altura = height,
    genero = gender,
    nome = name
  )

p <- dados_starwars |>
  ggplot() +
  aes(x = massa, y = altura, colour = genero, name = nome) +
  geom_point(size = 3)

plotly::ggplotly(p)
```

# ✍️ SUA VEZ – plotly

```{r}
# seu código aqui
```

## Interpretação

- O que a interatividade adiciona?
- O hover traz novas informações?
- O zoom facilita análise?

---

# 📚 Extensão 4 – gganimate (Animação)

📖 Documentação:  
https://gganimate.com/

```{r gganimate-exemplo, message=FALSE, warning=FALSE}
library(tidyverse)
library(dados)
library(gganimate)

anim <- dados_gapminder |> 
  ggplot() +
  aes(expectativa_de_vida, log10(pib_per_capita), 
      size = log10(populacao)) +
  geom_point() +
  facet_wrap(~continente) +
  theme_minimal(15) +
  labs(
    title = 'Ano: {frame_time}', 
    x = 'Expectativa de vida', 
    y = 'log10(Pib per capita)'
  ) +
  transition_time(ano)

animate(
  anim, 
  nframes = 40, 
  duration = 10
)
```

# ✍️ SUA VEZ – gganimate

```{r gganimate-sua-vez, message=FALSE, warning=FALSE}
library(tidyverse)
library(readxl)
library(lubridate)
library(gganimate)
library(scales)
library(tidyr)

base_dir <- "/Users/akatsurada/Documents/INSPER/Visualization/Aula3"
arquivos_excel <- Sys.glob(file.path(base_dir, "dados_luis*.xlsx"))
input_path <- arquivos_excel[which.max(file.info(arquivos_excel)$mtime)]

dados_mensais_estado <- read_excel(input_path) |>
  mutate(
    Data = as.Date(Data),
    mes = floor_date(Data, "month"),
    Estado = if_else(is.na(Estado), NA_character_, paste("Estado", as.character(Estado)))
  ) |>
  filter(!is.na(Estado)) |>
  group_by(mes, Estado) |>
  summarise(
    juros_medio_diario = sum(juros_diarios, na.rm = TRUE) / n_distinct(Data),
    .groups = "drop"
  )

mes_inicio <- min(dados_mensais_estado$mes)
mes_fim <- max(dados_mensais_estado$mes)

estados_comuns <- intersect(
  dados_mensais_estado |> filter(mes == mes_inicio) |> pull(Estado),
  dados_mensais_estado |> filter(mes == mes_fim) |> pull(Estado)
)
ordem_estados <- sort(estados_comuns)

dados_animacao <- dados_mensais_estado |>
  filter(Estado %in% estados_comuns) |>
  mutate(Estado = factor(Estado, levels = ordem_estados)) |>
  arrange(Estado, mes)

meses_animacao <- tibble(
  mes = sort(unique(dados_animacao$mes)),
  mes_id = seq_along(mes),
  frame_label = format(mes, "%m/%Y")
)

dados_animacao <- dados_animacao |>
  left_join(meses_animacao, by = "mes") |>
  arrange(Estado, mes_id)

ponto_inicio <- dados_animacao |> filter(mes == mes_inicio)
ponto_fim <- dados_animacao |> filter(mes == mes_fim)

frames_estaticos <- 3L
frames_transicao <- 2L
frames_pulso_inicial <- 14L
frames_pulso_final <- 18L
tolerancia_relativa <- 0.05

resumo_estados <- dados_animacao |>
  filter(mes %in% c(mes_inicio, mes_fim)) |>
  mutate(periodo = if_else(mes == mes_inicio, "inicio", "fim")) |>
  select(Estado, periodo, juros_medio_diario) |>
  pivot_wider(names_from = periodo, values_from = juros_medio_diario) |>
  left_join(
    dados_animacao |>
      group_by(Estado) |>
      summarise(
        min_val = min(juros_medio_diario),
        min_mes = format(mes[which.min(juros_medio_diario)][1], "%m/%Y"),
        max_val = max(juros_medio_diario),
        max_mes = format(mes[which.max(juros_medio_diario)][1], "%m/%Y"),
        .groups = "drop"
      ),
    by = "Estado"
  ) |>
  mutate(
    delta = fim - inicio,
    recuperacao = fim - min_val,
    tolerancia = abs(inicio) * tolerancia_relativa,
    cor_halo = case_when(
      delta > tolerancia ~ "#22c55e",
      delta < -tolerancia ~ "#ef4444",
      TRUE ~ "#94a3b8"
    )
  )

frame_specs <- list()
frame_cursor <- 1L

forca_pulso_inicial <- sin(seq(0, pi, length.out = frames_pulso_inicial))

for (j in seq_len(frames_pulso_inicial)) {
  frame_specs[[length(frame_specs) + 1L]] <- tibble(
    frame_id = frame_cursor,
    segment_id = 1L,
    progress = 0,
    mes_plot = mes_inicio,
    frame_label = format(mes_inicio, "%m/%Y"),
    pulse_type = "inicio",
    halo_alpha = 0.08 + 0.26 * forca_pulso_inicial[j],
    halo_size = 6 + 4 * forca_pulso_inicial[j]
  )
  frame_cursor <- frame_cursor + 1L
}

for (i in seq_len(nrow(meses_animacao))) {
  for (j in seq_len(frames_estaticos)) {
    frame_specs[[length(frame_specs) + 1L]] <- tibble(
      frame_id = frame_cursor,
      segment_id = i,
      progress = 0,
      mes_plot = meses_animacao$mes[i],
      frame_label = meses_animacao$frame_label[i],
      pulse_type = "nenhum",
      halo_alpha = 0,
      halo_size = 0
    )
    frame_cursor <- frame_cursor + 1L
  }

  if (i < nrow(meses_animacao)) {
    for (j in seq_len(frames_transicao)) {
      progress <- j / frames_transicao
      label_transicao <- if (j < frames_transicao) meses_animacao$frame_label[i] else meses_animacao$frame_label[i + 1L]

      frame_specs[[length(frame_specs) + 1L]] <- tibble(
        frame_id = frame_cursor,
        segment_id = i,
        progress = progress,
        mes_plot = as.Date(
          as.numeric(meses_animacao$mes[i]) +
            (as.numeric(meses_animacao$mes[i + 1L]) - as.numeric(meses_animacao$mes[i])) * progress,
          origin = "1970-01-01"
        ),
        frame_label = label_transicao,
        pulse_type = "nenhum",
        halo_alpha = 0,
        halo_size = 0
      )
      frame_cursor <- frame_cursor + 1L
    }
  }
}

forca_pulso_final <- sin(seq(0, pi, length.out = frames_pulso_final))

for (j in seq_len(frames_pulso_final)) {
  frame_specs[[length(frame_specs) + 1L]] <- tibble(
    frame_id = frame_cursor,
    segment_id = nrow(meses_animacao),
    progress = 0,
    mes_plot = mes_fim,
    frame_label = format(mes_fim, "%m/%Y"),
    pulse_type = "fim",
    halo_alpha = 0.06 + 0.24 * forca_pulso_final[j],
    halo_size = 5.8 + 3.8 * forca_pulso_final[j]
  )
  frame_cursor <- frame_cursor + 1L
}

frame_specs <- bind_rows(frame_specs)

frame_labels <- frame_specs |>
  distinct(frame_id, frame_label) |>
  arrange(frame_id) |>
  pull(frame_label)

segmentos_estado <- dados_animacao |>
  group_by(Estado) |>
  arrange(mes_id, .by_group = TRUE) |>
  mutate(
    juros_proximo = lead(juros_medio_diario, default = last(juros_medio_diario))
  ) |>
  ungroup() |>
  select(Estado, mes_id, juros_medio_diario, juros_proximo)

pontos_frames <- frame_specs |>
  select(frame_id, segment_id, progress, mes_plot) |>
  left_join(segmentos_estado, by = c("segment_id" = "mes_id"), relationship = "many-to-many") |>
  transmute(
    frame_id,
    Estado,
    mes = mes_plot,
    juros_medio_diario = juros_medio_diario + (juros_proximo - juros_medio_diario) * progress
  )

marcador_tempo <- frame_specs |>
  transmute(
    frame_id,
    mes = mes_plot
  )

halo_inicio <- frame_specs |>
  filter(pulse_type == "inicio") |>
  select(frame_id, halo_alpha, halo_size) |>
  tidyr::crossing(
    ponto_inicio |>
      select(Estado, mes, juros_medio_diario) |>
      mutate(cor_halo = "#94a3b8")
  )

halo_final <- frame_specs |>
  filter(pulse_type == "fim") |>
  select(frame_id, halo_alpha, halo_size) |>
  tidyr::crossing(
    ponto_fim |>
      select(Estado, mes, juros_medio_diario) |>
      left_join(
        resumo_estados |> select(Estado, cor_halo),
        by = "Estado"
      )
  )

halos_animados <- bind_rows(halo_inicio, halo_final)

anim <- ggplot() +
  geom_vline(
    data = marcador_tempo,
    aes(xintercept = as.numeric(mes)),
    colour = "#e2e8f0",
    linewidth = 0.75,
    linetype = "dashed"
  ) +
  geom_line(
    data = dados_animacao,
    aes(x = mes, y = juros_medio_diario, group = Estado),
    colour = "#cbd5e1",
    linewidth = 1.15
  ) +
  geom_point(data = ponto_inicio, aes(x = mes, y = juros_medio_diario), size = 2.8, colour = "#94a3b8") +
  geom_point(data = ponto_fim, aes(x = mes, y = juros_medio_diario), size = 2.8, colour = "#ef4444") +
  geom_point(
    data = halos_animados,
    aes(x = mes, y = juros_medio_diario, size = halo_size, alpha = halo_alpha, colour = cor_halo),
    shape = 16,
    stroke = 0
  ) +
  geom_point(
    data = pontos_frames,
    aes(x = mes, y = juros_medio_diario),
    inherit.aes = FALSE,
    size = 3.4,
    colour = "#0f172a"
  ) +
  facet_wrap(~Estado, ncol = 2, scales = "free_y") +
  scale_x_date(
    date_breaks = "1 year",
    date_labels = "%Y",
    expand = expansion(mult = c(0.04, 0.06))
  ) +
  scale_y_continuous(
    labels = label_number(
      prefix = "R$ ",
      big.mark = ".",
      decimal.mark = ","
    ),
    expand = expansion(mult = c(0.12, 0.18))
  ) +
  scale_size_identity() +
  scale_alpha_identity() +
  scale_colour_identity() +
  theme_minimal(15) +
  labs(
    title = "Juro médio diário por estado ao longo do tempo",
    subtitle = paste0(
      "Mês destacado: {frame_labels[pmax(1, pmin(length(frame_labels), round(frame_time)))]}",
      "\nHalo inicial cinza | halo final: verde = fim acima do início | vermelho = fim abaixo | cinza = fim próximo"
    ),
    x = "Ano",
    y = "Juro médio diário"
  ) +
  theme(
    plot.title.position = "plot",
    plot.title = element_text(face = "bold", size = 18, colour = "#0f172a", margin = margin(b = 20)),
    plot.subtitle = element_text(size = 12.5, colour = "#334155", lineheight = 1.15, margin = margin(t = 4, b = 10)),
    plot.caption = element_text(size = 10.5, colour = "#475569", margin = margin(t = 12)),
    plot.margin = margin(18, 24, 24, 32),
    axis.title.x = element_text(size = 12.5, margin = margin(t = 16)),
    axis.title.y = element_text(size = 12.5, margin = margin(r = 18)),
    axis.text.x = element_text(size = 11, margin = margin(t = 8)),
    axis.text.y = element_text(size = 10.5, margin = margin(r = 6)),
    strip.text = element_text(face = "bold", size = 13, colour = "#0f172a", margin = margin(t = 6, b = 6)),
    strip.background = element_rect(fill = "#f8fafc", colour = NA),
    panel.spacing.x = grid::unit(1.5, "cm"),
    panel.spacing.y = grid::unit(1.35, "cm"),
    panel.grid.minor = element_blank(),
    panel.grid.major.x = element_line(colour = "#e2e8f0"),
    panel.grid.major.y = element_line(colour = "#f1f5f9")
  ) +
  transition_time(frame_id) +
  ease_aes("linear")

animate(
  anim,
  nframes = max(frame_specs$frame_id),
  duration = max(frame_specs$frame_id) / 12,
  fps = 12,
  width = 1400,
  height = 980,
  renderer = gifski_renderer(loop = TRUE)
)
```

## Interpretação

- Em termos de SQL, a transformação principal foi `GROUP BY DATE_TRUNC('month', Data), Estado`, calculando `SUM(juros_diarios) / COUNT(DISTINCT Data)` como `juro_medio_diario`.
- O que muda ao longo do tempo? O `Estado 5` começa no patamar mais alto, atinge o pico de `R$ 50.045` em `05/2023` e depois entra em queda prolongada, encerrando a série em `R$ 2.088`. Já o `Estado 3` faz o movimento oposto: cresce ao longo da série, alcança `R$ 39.425` em `06/2024` e termina acima do nível inicial.
- A animação facilita entendimento? Sim. O halo cinza inicial fixa o ponto de partida e o halo final resume a leitura sob a perspectiva da empresa: verde indica que o estado terminou acima do nível inicial, vermelho indica que terminou abaixo, e cinza indica pouca mudança. Isso facilita comparar começo e fim sem perder a trajetória completa.
- Qual fenômeno temporal está sendo mostrado? O gráfico mostra a evolução mensal do `juro_médio_diário` em cada estado, destacando períodos de queda, recuperação e estabilidade ao longo da série.
